【裁判字號】    91,自,475
【裁判日期】    920513
【裁判案由】    誣告
【裁判全文】
臺灣高雄地方法院刑事判決                          九十一年度自字第四七五號
    自  訴  人  乙○○
    被      告  陳登義
        （現名甲○○）
右列被告因誣告案件，經自訴人提起自訴，本院判決如左：
    主  文
陳登義無罪。
    理  由
一、自訴意旨略以：自訴人原係金神采流行服飾公司負責人，與被告約定由被告將批
    發服飾寄放於其公司內販賣，其依販賣價額抽取成數不等之價金，其餘貨款及未
    售出之服飾則應交還被告，而自八十八年七月間起至八十九年三月間止，連續與
    被告以支票給付貨款交易七次，前六次支票均已兌現，惟第七次票面金額新臺幣
    （下同）八萬三千八百八十五元之支票，因案外人李佳蓉遲延給付積欠款項，致
    自訴人週轉不靈而遭退票，詎被告竟意圖使自訴人受刑事處分，具狀向臺灣高雄
    地方法院檢察署訛稱第一次收到自訴人支票即跳票、自訴人係親自到被告住處詐
    騙貨物及自訴人另有四萬六千九百元之貨款未給付等情，而告訴自訴人詐欺，嗣
    經該署檢察官以犯罪嫌疑不足而作成不起訴處分在案，因認被告涉犯刑法第一百
    六十九條第一項之誣告罪嫌云云。
二、按犯罪事實應依證據認定之，無證據不得推定其犯罪事實，又不能證明被告犯罪
    者，應諭知無罪之判決。刑事訴訟法第一百五十四條、第三百零一條分別定有明
    文。次按「刑法第一百八十條第一項（現為第一百六十九條第一項）之誣告罪，
    以意圖他人受刑事或懲戒處分，向該管公務員誣告為構成要件，故該項犯罪，不
    特須指出其具體事實，足以使人受刑事或懲戒處分，且須明知其為虛偽，具有故
    意構陷之情形始能成立，如對於事實有所誤認，即缺乏此種意思條件，自難令負
    誣告責任。」「誣告罪之成立以意圖他人受刑事處分或懲戒處分，而為虛偽之告
    訴告發報告者為要件。所謂虛偽係指明知無此事實故意捏造而言，若告訴人誤認
    有此事實或以為有此嫌疑，自不得指為虛偽，即難科以本罪。」「誣告罪之成立
    ，須其申告內容完全出於憑空捏造，若所告尚非全然無因，衹因缺乏積極證明致
    被誣告人不受訴追處罰者，尚難遽以誣告論罪。」分別為最高法院二十二年上字
    第三三六八號、四十年台上字第八八號及四十三年台上字第二五一號判例闡釋明
    確。綜上可知，所謂虛構事實，係指明知無此事實，而故意捏造者而言，若係出
    於誤信、誤解、誤認或懷疑有此事實，或對其事實誇大其詞，或資為其訟爭上之
    攻擊或防禦方法，或其目的在求判明是非曲直者，固均不得謂屬誣告，即其所申
    告之事實，並非完全出於憑空捏造，或尚非全然無因，而只以不能積極證明為虛
    偽，或因證據不充分，致受誣告人不受追訴處罰者，亦不成立誣告罪。從而，告
    訴人所訴事實，不能證明確屬存在，對於被訴人為不起訴處分確定者，是否構成
    誣告罪，尚應就其有無以完全虛構之事實誣告他人犯罪之故意為斷，若有出於誤
    會或懷疑有此事實而為申告，致不能證明其所訴之事實為真實，縱被訴人不負刑
    責，而告訴人本缺乏誣告之故意，自難遽以誣告罪相繩。最高法院八十五年度訴
    字第二○二二號判決，亦同此見解。
三、被告前於臺灣高雄地方法院檢察署八十九年度偵字第一四二二五號案件告訴自訴
    人詐欺，係以自訴人於八十九年三月間向其訂購冬裝一批而開立發票日為八十九
    年四月三十日，票號為ＥＣ0000000號，面額為八萬三千八百八十五元，
    付款人為華南銀行麻豆分行之支票，嗣又訂購春裝一批，貨款四萬六千九百元，
    詎該支票到期竟不獲兌現，貨款亦未清償，經其向自訴人公司查詢，店員竟答稱
    老闆已「跑路」，再經查知前開支票係自訴人已有退票紀錄後始行簽發，足認自
    訴人自始即有詐欺意圖等情，有告訴狀及補充告訴理由狀影本附卷可稽（本院卷
    第六、六二頁）。經查：
  (一)自訴人確曾簽發前開支票，經被告提示付款遭拒，而積欠被告八萬三千八百八十
    五元等情，為自訴人所不否認，復有金神采流行服飾公司付款單、前開支票及臺
    南縣票據交換所退票理由單影本足憑（本院卷第十六、五十頁）。而自訴人前開
    支票帳戶，自八十九年四月十日起即有退票紀錄，亦有臺南縣票據交換所函附之
    退票紀錄資料一份可稽（本院卷第五一頁）。雖依自訴人及被告所陳，兩造係於
    當月月底結算金額後，由自訴人簽發次月三十日之遠期支票交付被告，依此推論
    ，前開到期日為八十九年四月三十日之支票應係自訴人於同年三月底所簽發，固
    於簽發時尚無退票紀錄，惟被告係於同年六月二十六日遞狀告訴，距收受前開支
    票之日期已隔二月餘，記憶難免模糊，僅依自行私下查訪之結果得知自訴人於前
    開支票形式上記載之發票日期即八十九年四月三十日前有退票之紀錄，即認自訴
    人係於已有退票紀錄後始行簽發上開支票，雖嫌速斷，惟自其於前揭偵查及本院
    調查過程中一再指稱自訴人前開簽發有退票紀錄之支票給付貨款之情節，經本院
    闡明自訴人應僅係於其所記載之發票日期屆至時已有退票紀錄後，始當庭改稱無
    意見等情，堪認被告對該事實有所誤認，自難認有何憑空捏造事實之故意。況自
    訴人確有積欠前開款項及其所簽發之支票遭退票等事實，已如前述，是被告之告
    訴亦非全然無因。
  (二)自訴人與被告自八十八年七月間起至八十九年三月間止，連續以支票給付貨款交
    易七次，除第七次之前開支票外，前六次之支票均已兌現等情，為被告所不否認
    ，復有經被告簽名具領之金神采流行服飾公司付款單六張及自訴人製作之貨款明
    細一紙可稽（本院卷第十頁以下），固堪信為真實。惟除退票當次外之先前交易
    及其付款狀況，僅為判斷債務人究係惡意詐欺或單純週轉不靈而無法履行債務之
    依據之一，與該債務人事後有無詐欺犯行尚無必然關係。而被告於前揭詐欺案件
    偵查中，已向檢察官明確表示其告訴自訴人詐欺之部分，僅為自訴人已將服飾賣
    出而未與其結算之部分等語（偵字第一四二二五號卷第三六頁反面、偵字第二一
    三六五號卷第二七頁反面），再佐以被告供稱前開支票遭退票後，曾向店員詢問
    自訴人行蹤而經告知為已無法聯絡，又自訴人確有因週轉不靈致金神采服飾公司
    倒閉，且迄未返還欠款，並抗辯已時效完成之事實，亦據自訴人自承在卷，則被
    告基於自訴人簽發已有退票紀錄之支票給付貨款而遭退票之誤信，及無法聯絡自
    訴人追償債務之事實，進而懷疑自訴人有詐欺犯行而提出告訴，無非係以求得判
    明是非曲直並取回貨款為目的，亦難認其有何虛構不實情節以誣陷自訴人致受刑
    事處罰之意圖。至被告固曾於前揭詐欺案件偵查中指稱自訴人之支票僅曾兌領一
    張一萬多元，其餘均未兌現云云（偵字第一四二二五號卷第三六頁），雖與事實
    不符，惟其時被告之告訴行為已然完成，上揭陳述僅係事後誇大事實而資為其訟
    爭上之攻擊或防禦方法，尚與誣告行為有間。
  (三)被告指稱告訴人除前開票款外，另有四萬六千九百元之貨款未給付，並提出衣集
    團客戶盤點明細表及八十九年三月份貨款單各一紙為憑（本院卷第一一九、一二
    ０頁），陳稱其上「周」字為自訴人之周姓店長確認盤點結果後之署名等語，雖
    為自訴人所否認，而經本院要求兩造提供該名店長之年籍資料，則均答稱現在已
    無法與其聯絡，致無從傳訊以證明該筆貨款是否存在。惟被告自始即於前揭偵查
    案件中指訴自訴人積欠該款項，而經本院審閱庭呈之衣集團客戶盤點明細表及八
    十九年三月份貨款單，其上確有服飾件數之記載及「本月應收」欄為四萬六千九
    百元之金額，與被告於告訴狀所指訴之金額相符，且該明細表及付款單均由電腦
    列印，其紙質均已泛黃污損，顯然已列印相當時日而非臨訟製作，是縱該款項與
    自訴人實際積欠之金額不符，亦應屬民事糾紛，被告基於對其電腦列印結果之確
    信而指訴自訴人有該筆欠款，要難認有何故意虛構事實之行為。
  (四)至自訴人另指稱係被告將其服飾主動寄放於自訴人之公司販賣，惟被告竟捏造係
    自訴人至其住處要求訂貨云云。惟查，自訴人與被告之前揭交易，係被告透過東
    帝士公司之科長居中介紹，自訴人認此種交易方式可行後，始聯繫被告將其服飾
    寄放於自訴人公司販賣，業據被告供承在卷（本院卷第一０三頁），復為自訴人
    所不否認，是從自訴人之角度以觀，認係被告主動寄放於其公司販賣，惟自被告
    之角度以觀，則認係自訴人向其訂購批發服飾販賣，無非係基於各自不同之立場
    而有主觀上之認知差距，況兩造共交易七次，期間長達半年餘，在此連續進出貨
    之過程中，被告之服飾置於自訴人之公司販賣，究係出於自訴人訂購或被告寄放
    頗難明確劃分，是被告泛稱自訴人向其訂購服飾販賣，用字遣詞雖未臻精確，惟
    尚與一般商業習慣之用語無違。再佐以被告前揭告訴狀僅指稱「訂購冬裝一批」
    、「訂購春裝一批」及「犯罪地在告訴人住處」等語，並未指稱自訴人係至其住
    處要求訂貨，復於第一次偵查庭即向檢察官陳稱「是我寄放他（指自訴人）賣..
    我寄貨去給他」等語（偵字第一四二二五號卷第三六頁反面），亦足認被告並無
    故意捏造事實之意圖及行為。
四、綜上所述，被告前揭告訴行為，或係出於對事實之誤認、或係出於事後誇大事實
    而資為其訟爭上之攻擊或防禦方法、或係出於對事實之確信及與自訴人主觀認知
    上之差距，進而懷疑自訴人有詐欺犯行而提出，無非係以求得判明是非曲直並取
    回貨款為目的，難認其有何虛構不實情節以誣陷自訴人致受刑事處分之犯罪故意
    。此外，復查無其他積極證據足認被告確有自訴人所指之犯行，揆諸前揭說明，
    不能證明被告犯罪，依法應諭知無罪之判決。
據上論斷，應依刑事訴訟法第三百四十三條、第三百零一條第一項，判決如主文。
中    華     民     國      九十二      年      五      月    十三      日
                                    臺灣高雄地方法院刑事第七庭
                                        審判長法  官    陳志銘
                                              法  官    高英賓
                                              法  官    鄭詠仁
右正本證明與原本無異。
如不服本判決，應於判決送達後十日內，向本院提出上訴狀。
                                              書記官    蔡妮君
中    華     民     國      九十二      年      五      月    十三      日


司法院資訊處製作；財團法人民間司法改革基金會備份。
